【裁判字號】    89,自,108
【裁判日期】    900117
【裁判案由】    詐欺
【裁判全文】
臺灣臺北地方法院刑事判決                        八八十九年度自字第一八號
    自  訴  人  金通漁業股份有限公司
    代  表  人  辛○○
    被      告  丙○○
                庚○○
右列被告因詐欺案件，經自訴人提起自訴，本院判決如左：
    主  文
丙○○、庚○○均無罪。
    理  由
一、自訴意旨略以：
（一）自訴人為金大通七三七號漁船之船東，該船於民國八十八年二月二十三日返回
      高雄港，被告丑○○（經本院通緝中）以被告丙○○為連帶保證人於同年六月
      一日在台北市○○○路○段一七六四樓遠東聯合法律事務所簽訂船舶租賃協議
      書，租期自該日起至八十九年五月三十一日止，租金每月新台幣（下同）二十
      一萬元，被告丑○○於簽約時支付第一個月租金現金二十一萬元，並交付以連
      帶保證人丙○○為發票人，彰化銀行士林分行為付款人，日期自八十八年七月
      一日至八十九年五月一日止，每月一日面額均為二十一萬元之十一張租金支票
      ，及面額五百二十八萬元之保證支票交付自訴人，自訴人與該二人於同年六月
      十九日復就船舶部分整修費用訂立補充船舶租賃協議書，被告丙○○並以晟亞
      國際股有限公司為發票人，面額五百二十八萬元之支票換回其個人出具之保證
      支票，該二人並向自訴人稱被告庚○○為彼等合作之股東，在高雄出面安排修
      船及辦理出港、船長及船員之聘僱事宜。其後自訴人之代表人獲悉承租人於八
      十八年六月二十四日上午十時將金大通七三七號漁船由高雄港第二港口報關出
      海，開往東港，而高雄之各修船廠則電話告知自訴人未收到修船費，僅由被告
      港秀男交付由被告丙○○開立之遠期支票，自訴人於翌日至東港察看，發現該
      船並未清洗整修冷凍設備，與被告丑○○承租時所告知將用以轉運漁獲之用途
      不符，乃撰擬一份切結書求船長戊○○簽署承諾不使用該船進行任何走私、偷
      渡、運違禁品或駛往未經核可之國家或地區之活動，船長不敢簽名，自訴人恐
      事情不單純，乃於八十八年六月二十八日具函向高雄港警所、高雄港務局、高
      雄港第二港口漁船檢查所、屏東東港漁船檢查所報備。
（二）八十八年六月三十日上午十時許，自訴人電詢船長戊○○，其告知被告庚○○
      等將船長及原僱部分船員解僱，改僱船長綽號「阿三」，又更換船長為壬○○
      、大副己○○及其他船員，辦理出港手續，該船已於八十八年六月二十九日晚
      上八時許駛離屏東東港，經自訴人赴高雄港向屏東東港漁船聯檢處查詢，發現
      被告庚○○等盜刻自訴代表人辛○○之印章製作不實之改聘船長等出海申請文
      件，而將船駛出海。而被告丑○○於所交付之上開租金支票除第一張外，其餘
      十張屆期提示均遭退票，晟亞國際股份有限公司之帳戶亦早為拒絕往來戶。綜
      上，被告丑○○、丙○○自始即為自己或第三人不法所有之意圖，向自訴人誆
      稱承租金大通七三七號漁船，以進行漁獲轉載工作，並預開租金支票，復表示
      願以現金支付各修船廠之條理費，致自訴人陷錯誤，而同意將該船出租交付予
      被告丑○○使用，嗣發現其等未用以轉載沙魚等獲情事，被告丙○○亦未約以
      現金支付修船廠修理費，嗣被告丑○○將金大通七三七號漁船駛離台灣後，任
      令原交付之支票及由被告庚○○出面交付予各修船廠商之支票均遭退票，因認
      被告丑○○、丙○○、庚○○涉有共同詐欺、行使偽造文書等罪嫌云云。
二、按犯罪事實應依證據認定之，無證據不得推定其犯罪事實。又不能證明被告犯罪
    者，應諭知無罪之判決，刑事訴訟法第一百五十四條、第三百零一條第一項分別
    定有明文。又刑事訴訟上證明之資料，無論其為直接證據或間接證據，均須達於
    通常一般之人均不致於有所懷疑，而得確信其為真實之程度，始得據為有罪之認
    定，若其關於被告是否犯罪之證明未能達此程度，而有合理性懷疑之存在，致使
    無從形成有罪之確信，根據「罪證有疑，利於被告」之證據法則，即不得遽為不
    利被告之認定（最高法院七十六年度台上字第四九八六號判例意旨參照），其以
    情況證據（即間接證據）斷罪時，尤須基於該證據在直接關係上所可證明之他項
    情況事實，本乎推理作用足以確證被告有罪，方為合法，不得徒憑主觀上之推想
    ，將一般經驗上有利被告之其他合理情況逕予排除，此觀諸最高法院三十二年度
    上字第六七號判例意旨亦甚明確。
三、本件自訴人認被告涉有右揭犯行，無非係以上開事實有船舶登記證書、船舶租賃
    協議書、補充船舶租賃協議書、切結書、金通漁業股份有限公司致函高雄港警所
    等機關、船員異動申請書、支票暨退票理由單、存證信函可資佐證為其論據。
四、訊據被告丙○○、庚○○均堅決否認有詐欺、偽造文書等情事，被告丙○○就其
    為丑○○之連帶保證人向自訴人承租金大通七三七號漁船，並支付二十一萬現金
    並兌第一張二十一萬支票，其餘租金支票、保證金支票均遭退票之情不爭執，惟
    辯稱：伊就船務經營業務完全外行，因受丑○○遊說認有利可圖而同意出資，丑
    ○○自稱待其將其另艘船舶出售約三百萬元即得支付本件船舶租金，請伊先開具
    遠期支票，伊簽訂租約後始悉該七三七號漁船修理電子主件費用為三十餘萬元，
    其餘之修理費竟高達一百三十餘萬元，伊乃向自訴人表示不欲續租，自訴人與其
    訂立補充租賃契約同意補貼部分整修費用，然自訴人迄未支付，丑○○出售之船
    舶亦因設定抵押，僅收取三十五萬元，已將之用以支付金大通七三七號漁船之修
    理費，嗣後丑○○駕船下落不明，伊先後匯款予高雄庚○○一百多萬元，包括油
    錢、船員薪資、船上機具及設備匯往庚○○及其妻之高雄戶頭，伊實為受害者，
    該船市價僅一百多萬元，伊實無須花錢詐騙等語。被告庚○○則辯稱：丑○○委
    託伊在金大通漁船上按裝無線電器材、申請電台執照及購買儀器，並委其就近在
    高雄看管各廠商修理情形，待完工後轉交丙○○郵寄支票予廠商，當時伊曾介紹
    戊○○與丑○○認識，嗣即由吳、韓二人自行協商船員等事宜，又其受丑○○之
    託而請船長壬○○將船自東港開回高雄港，其後丙○○出具之總額計五十九餘萬
    元之支票全數退票，伊亦為被害人等語。經查：
（一）丑○○（經本院通緝中）以被告丙○○為連帶保證人於同年六月一日就自訴人
      所有之金大通七三七號漁船簽訂船舶租賃協議書，約定租期自該日起至八十九
      年五月三十一日止，租金每月新台幣（下同）二十一萬元，簽約時支付第一個
      月租金現金二十一萬元，並交付以連帶保證人丙○○為發票人，自八十八年七
      月一日至八十九年五月一日止，付款人為彰化商業銀行士林分行，帳號000
      000000號，面額均為二十一萬元之十一張租金支票，及面額五百二十八
      萬元之保證支票交付自訴人，復於同年六月十九日就船舶部分整修費用等事宜
      訂立補充船舶租賃協議書，除八十八年七月一日面額二十一萬元之支票兌現外
      ，其餘支票均遭退票之事實，為被告丙○○所自承，並有自訴人所提船舶登記
      證書、船舶租賃協議書、補充船舶租賃協議書、支票暨退票理由單、存證信函
      在卷可稽。
（二）被告丙○○固為船舶租賃協議書之承租人丑○○之連帶保證人，惟於簽約時即
      支付現金二十一萬元，亦曾兌現八十八年七月一日第一張租金支票，且其先後
      於同年六月間陸續匯往高雄三信庚○○或其妻於二信之戶頭支付金大通七三七
      號漁船之油資、救生艇、信號彈、船員薪資、修理船舶等費用計約一百四十萬
      元餘元，有估價單、支票存款送款單存根、收據等在卷可憑，核與同案被告庚○○所述相符，復觀諸被告丙○○於彰化商業銀行士林分行支票存款帳號00
      0000000號於八十八年八月二十日始列為拒絕往來戶，有該分行八十九
      年四月二十九日士字第八一二號函附卷可參，職是，被告丙○○既實際出資一
      百萬餘元支付該漁船之船舶修繕、船員薪資及其他費用，並支付前二月之租金
      予自訴人，足徵其確圖投資金大通七三七號漁船經營獲利，不能以其嗣後因週
      轉不靈退票之情，認其於租賃當時即有詐騙船舶之故意，亦不能以其為丑○○
      之連帶保證人，遽謂丑○○個人嗣後駕船離去無蹤之行為，與被告丙○○有何
      共犯之犯意聯絡或行為分擔情事。
（三）自訴人指述船員異動申請書四紙之「辛○○」印章為偽刻乙節，參諸屏東縣警
      察局八十九年四月二十八日、同年六月十二日展警檢船字第一五０五二號函附
      金大通七三七號船員異動申請書四紙，其上所載下船港為高雄港，於八十八年
      六月二十九日解僱船長戊○○、船員丁○○，再僱船長壬○○、大副己○○、
      船員癸○○、丑○○；同年六月三十日解僱癸○○，同年七月九日解僱己○○
      、壬○○，該四紙申請書上均有船主「辛○○」之印章。訊之證人子○○證稱
      ：伊為東港代理報關人員，金大通漁船船員異動申請書四張均是伊寫的，韓拜
      託伊做的，上面章是韓給伊的，丙○○不認識，庚○○是船開去東港伊才認識
      （參八十九年六月二十一日訊問筆錄）；由上證述可知，丑○○個人已蓋有印
      文「辛○○」之四紙船員異動申請書交付子○○辦理該船之報關事宜，被告丙○○、庚○○既均未出面委託，子○○亦均不相識，縱自訴人否認其上「辛○○」之印章真正而遭人偽造，亦查無實據與被告丙○○、庚○○有何關連。
（四）被告庚○○為設於高雄市勤利電子企業行之負責人，經營各種有線、無線電機
      儀器、電報機按裝工程承包、通信器材買賣等業務，非系爭漁船之承租人或連
      帶保證人，亦未投資經營該漁船業務，受託為金大通七三七號漁船申請無線電
      台架設許可，並將丙○○所匯款項或支票交付高雄修理船舶廠商或漁船船員之
      情，有卷附營利事業登記證、交通部於八十八年六月十七日核發之船舶無線電
      台架設許可證，並經同案被告丙○○供述在卷。雖證人壬○○證稱：八十八年
      六月二十九伊當船長，庚○○介紹伊認識丑○○的，當時船從東港開回高雄，
      但缺船長，洪叫伊當船長，凌晨四點多，去到七、八點左右到高雄，但沒有入
      港，無報酬，伊與己○○乘小船進港，丑○○就把船開走了，癸○○是小船的
      船長等語（參本院八十九年五月三十一日訊問筆錄），證人己○○證稱：八十
      八年月二十九日晚上十二點出港，七三七金大通漁船，自東港出港，隔天六月
      三十日搭小船進港，伊是船員，伊不認識韓、丙○○等人，伊胃痛回來，還有
      船長（益仔）跟伊一起回來，伊不認識癸○○，伊不在船上。證人癸○○則證
      稱：伊不認識韓、丙○○、辛○○、庚○○。有看過金大通漁船，伊沒出港過
      ，沒看過船長（參八十九年七月十二日訊問筆錄）。依上述證詞，壬○○、己○○受被告庚○○之託，未受報酬，以船長、船員名義將金大通七三七號漁船
      自東港駛往高雄後，伊二人即乘小船離去，然不能因船長、船員由被告庚○○
      介紹，即認被告庚○○應為丑○○嗣後獨自將船駛離高雄港之行為，負共同詐
      欺之罪責。另證人陸耀南證稱：是金大通七三七漁船老闆辛○○請伊幫他報關
      ，異動申請書四份都不是伊寫的，八十八年六月他們要報關，辛○○來找伊，
      伊便幫他辦，他公司的印章和私章皆放在伊那裏，漁船出港申請書（出港日期
      為八十八年六月二十三日）是伊寫的，當天出港後，印章便還他了等語（參本
      院囑託台灣高雄地方法院八十九年九月十五日訊問筆錄，其餘證人丁○○、戊○○、甲○○、乙○○經囑託傳訊均未到庭），核其所述，與被告庚○○無涉
      ，不能依此作不利於被告庚○○之認定。
（五）此外，復查無其他積極證據足資認定被告丙○○、庚○○有自訴人所指之行為
      ，不得徒憑自訴人主觀上之推想，將一般經驗上有利被告之其他合理情況逕予
      排除，被告丙○○、庚○○犯罪自屬不能證明，依法應諭知無罪之判決，以示
      慎審。
據上論斷，應依刑事訴訟法第三百四十三條、第三百零一條第一項，判決如主文。
中    華    民    國      九十        年      一      月      十七      日
                                      臺灣臺北地方法院刑一庭
                                          法  官  李莉苓
右正本證明與原本無異。
如不服本判決，應於判決送達後十日內，向本院提出上訴狀。
                                          書記官  林慧君
中    華    民    國      九十        年      一      月    三十一     日


司法院資訊處製作；財團法人民間司法改革基金會備份。
